【裁判字號】    99,簡上,9
【裁判日期】    990225
【裁判案由】    詐欺
【裁判全文】
臺灣嘉義地方法院刑事判決               99年度簡上字第9號
上  訴  人
即  被  告  丙○○
上列上訴人即被告因詐欺案件，不服本院嘉義簡易庭中華民國九
十八年十二月十一日九十八年度朴簡字第三六０號第一審判決（
聲請簡易判決處刑書案號：臺灣嘉義地方法院檢察署九十八年度
偵字第八三三六號、第八三六一號），提起上訴，本院管轄之第
二審合議庭判決如下：
    主  文
上訴駁回。
    犯 罪 事 實
一、丙○○明知國內社會常見之詐騙集團，經常利用他人之金融
    機構帳戶轉帳，以逃避執法人員之查緝，而提供自己之金融
    帳戶存摺、提款卡及密碼予陌生人士使用，易為不法犯罪集
    團所利用，以遂渠等從事財產犯罪之目的，竟仍以縱有人以
    其金融帳戶實施詐欺取財犯行，亦不違背其本意之幫助犯意
    ，於民國九十八年三月十九日申請核發郵局晶片卡後至同年
    三月二十二日下午三時五十三分前某時，在不詳地點，將其
    所有中華郵政股份有限公司嘉義布袋新塭郵局之局號000000
    0號、帳號0000000號（下簡稱新塭郵局）帳戶存摺、提款卡
    及密碼交與真實姓名、年籍不詳之成年人，而幫助該不法份
    子為詐欺犯行。詐騙份子於收受上揭帳戶存摺、提款卡及密
    碼後，即意圖為自己不法所有，於九十八年三月二十二日下
    午三時二十二分許及同日下午三時四十五分許，先後撥打電
    話予乙○○、甲○○，佯稱為網路拍賣之賣家，以其日前在
    網路購物繳款設定錯誤為由，要求依指示操作取消繳款動作
    ，否則將會連續扣款，致乙○○、甲○○信以為真而分別陷
    於錯誤，各於同日下午三時五十三分、下午四時十一分，前
    往臺南市○○區○○路五段一一九號和順郵局及臺北市中山
    區○○○路五一二巷二三號龍江郵局之提款機，依不詳年籍
    成年人士指示操作，分別轉帳新臺幣（下同）二萬九千九百
    八十九元、六千零三十六元至上述郵局帳戶。嗣乙○○、甲○○發覺有異，報警處理而凍結丙○○上開新塭郵局帳戶，
    始悉上情。
二、案經嘉義縣警察局布袋分局報告臺灣嘉義地方法院檢察署檢
    察官偵查後，聲請簡易判決處刑。
    理  由
一、按被告以外之人於審判外之陳述，雖不符刑事訴訟法第一百
    五十九條之一至第一百五十九條之四之規定，而經當事人於
    審判程序同意作為證據，法院審酌該言詞陳述或書面陳述作
    成時之情況，認為適當者，亦得為證據。當事人、代理人或
    辯護人於法院調查證據時，知有第一百五十九條第一項不得
    為證據之情形，而未於言詞辯論終結前聲明異議者，視為有
    前項之同意，刑事訴訟法第一百五十九條之五定有明文。查
    本件被告丙○○於言詞辯論終結前，對於下述本院採為認定
    犯罪事實依據之各項證據之證據能力，均未聲明異議，復經
    本院於審理時逐一提示予被告表示意見，本院審酌該等證據
    之取得過程並無瑕疵，與本案待證事實間復具有相當之關聯
    性，以之為本案證據並無不當，自得採為本件認定事實之基
    礎，合先敘明。
二、訊據被告丙○○固承認上開新塭郵局帳戶係其所有，惟矢口
    否認有何幫助詐欺取財之犯行，辯稱：因友人蘇志河要匯款
    至伊帳戶，伊有去辦理補發郵局帳戶存摺、提款卡，後來就
    將存摺、提款卡放置在機車座墊下置物箱內，嗣後友人蘇志
    河要再次匯款詢問帳號時，伊才發現存摺、提款卡遭竊，伊
    並未將帳戶存摺、提款卡交與他人使用云云。經查：
(一)被害人乙○○、甲○○分別於前揭時地，接到詐騙集團成員
    電話，佯稱網路拍賣付款方式設定錯誤，需操作提款機更改
    付款方式，乙○○、甲○○誤信而依指示操作提款機後，分
    別匯款二萬九千九百八十九元、六千零三十六元至被告前開
    帳戶而遭詐欺取財等情，業據證人乙○○、甲○○分別於警
    詢時指訴綦詳（見嘉布警偵字第0980083227號警卷第五頁至
    第六頁、嘉布警偵字第0980083249號卷第五頁至第六頁），
    並有乙○○匯款至被告帳戶之郵政自動櫃員機交易明細表、
    臺南市警察局第三分局長安派出所受理詐騙帳戶通報警示簡
    便格式表（被害人乙○○）、甲○○匯款至被告帳戶之郵政
    自動櫃員機交易明細表、臺北市政府警察局中山分局建國派
    出所受理詐騙帳戶通報警示簡便格式表（被害人甲○○）、
    被告上揭帳戶立帳申請書及交易明細表各一份在卷可稽（分
    別見嘉布警偵字第0980083227號警卷第七頁、第九頁、第十
    三頁至第十四頁、嘉布警偵字第0980083249號卷第八頁至第
    九頁）；再依上揭交易明細表所載，被害人乙○○、甲○○
    於九十八年三月二十二日確實有匯款至被告上揭帳戶內，因
    被害人乙○○、甲○○發現遭騙報警，上揭帳戶即設為警示
    帳戶，足見被告所開立新塭郵局帳戶存摺、提款卡（含密碼
    ）資料，確係由不明人士持以供做受騙者匯款之用，而有助
    成詐欺情事，被害人乙○○、甲○○亦因不明人士之行為，
    而分別陷於錯誤，各自匯款至上開被告帳戶內等情，即堪認
    定。
(二)其次，被告於準備程序供稱上揭帳戶因友人蘇志河欲託其轉
    交款項與蘇志河配偶，因而重新申請補發，其將款項領出交
    與蘇志河配偶後，想說裡頭沒錢，領款那天就將存摺、提款
    卡丟在機車置物箱云云（見本院卷第二十二頁）。然被告上
    揭帳戶於九十八年三月十六日掛失補副後，於同年三月十七
    日經他人匯入六千元，於同日即以現金提款六千元，於同年
    三月十九日始核發晶片卡等情，有中華郵政股份有限公司嘉
    義郵局九十九年二月二日嘉營字第0990100089號函附郵政金
    融卡申請書、客戶歷史交易清單各一份在卷可稽。是上揭帳
    戶於被告九十八年三月十七日領取他人匯款六千元時，尚未
    核發提款卡，被告豈有可能於領款完畢後，即得以將存摺與
    尚未核發之晶片卡併放同時遭竊？再者，被告復於本院供稱
    遭竊之機車置物箱內尚有擺放身分證、駕照，身分證與駕照
    均未遭竊云云（見本院卷第二十二頁）。而身分證與駕照均
    為重要個人證件，係作為身分之表徵，不肖之徒常熟記他人
    資料冒名，或直接使用他人證件冒名使用，甚至變造證件作
    為掩飾身分之用，且持有雙證件可輕易申辦行動電話轉賣他
    人賺取利益，或冒名申辦後作為詐欺所用，故身分證與駕照
    對於詐欺集團成員而言，實為有相當價值之物，若被告之帳
    戶存摺、提款卡與身分證、駕照均擺放在機車置物箱內，豈
    會僅有存摺、提款卡遭竊，而身分證、駕照均未失竊？益徵
    被告辯稱存摺、提款卡擺放在機車置物箱內失竊，實難採信
    。
(三)再者，被告於本院供稱並未在帳戶存摺、提款卡上記載密碼
    ，也未告知任何人密碼，且印章並未遺失云云。然詐騙集團
    成員使用他人帳戶係為方便收取贓款，並躲避檢警之追緝，
    若不知帳戶及提款卡密碼，顯將無法領取詐得款項，反將平
    白匯入他人帳戶。是詐欺集團成員於詐騙被害人匯款前，多
    會先由負責領款之集團成員先行操作，確認帳戶可供正常領
    款使用，始作為詐騙被害人匯款之用，以確保渠等費心計畫
    之騙局能取得被害人款項。故被告上揭帳戶存摺及提款卡密
    碼，既未登載在其他物體上供他人閱覽，若非被告將密碼告
    知詐欺集團人員，詐欺集團成員既已大費周章，設局詐取本
    案被害人乙○○、甲○○財物，豈會甘冒前述風險，利用無
    法掌控、領款之帳戶資料供被害人轉帳匯款，而為他人作嫁
    ？況且一般人於帳戶存摺、提款卡遭竊或遺失後，多會立即
    報警或向金融機構辦理掛失止付，詐欺集團成員如仍以該帳
    戶作為犯罪工具，則其等向他人詐騙匯款入該帳戶後，極有
    可能因帳戶所有人掛失止付遭凍結而無法提領，或於提領時
    遭銀行人員發覺，增高其等犯罪遭查獲之可能，甚或遭帳戶
    所有人以申請補發存摺或變更印鑑等方式提領帳戶內之款項
    ，而無法得償其等犯罪之目的。是詐欺集團若非確信該帳戶
    所有人不會報警處理或掛失止付，以確定其等能自由使用該
    等帳戶提款、轉帳，當不至於以該帳戶從事犯罪。是詐欺集
    團成員願意使用被告上揭帳戶做為被害人匯款使用，顯見上
    開帳戶存摺、提款卡及密碼，應係被告以不詳方式，交由不
    詳之成年詐欺集團成員所取得，足堪認定。
(四)綜上，上開帳戶存摺、提款卡、密碼應係被告以不詳方式，
    交由不詳之成年詐欺集團成員所取得，足堪認定。再依常情
    以觀，金融機關帳戶存摺、提款卡、密碼可供款項存匯、提
    領，如提供存摺或提款卡、密碼予他人，足供他人利用以詐
    騙財物，掩飾犯罪來源，以避追緝，為一般人在日常生活經
    驗所熟知常識，則被告逕將新塭郵局帳戶存摺、提款卡及密
    碼，提供與不詳姓名年籍之成年人士持以使用，顯見被告容
    任該不詳姓名年籍成年人使用其帳戶，以遂行詐騙他人財物
    犯行，有所預見並認識而不違其本意，是被告有幫助他人犯
    罪之不確定故意，甚為明確。又被告雖否認犯行，致無從明
    確知悉被告究竟係以有償或無償方式，提供其金融帳戶，及
    究竟係提供給何人使用，然尚不因此而影響被告應負之刑責
    ，附此敘明。
三、刑法上之幫助犯，係指以幫助之意思，對於正犯資以助力，
    而未參與實施犯罪之行為者而言（最高法院四十九年臺上字
    第七七號判例參照）。被告與真實姓名年籍不詳之成年人士
    間，並無實施詐欺取財罪之犯意聯絡及行為分擔，被告主觀
    上係基於幫助詐欺之未必故意，客觀上係實行詐欺取財罪構
    成要件以外之行為，即以提供其所有系爭帳戶之方式為助力
    ，促成該姓名年籍不詳之成年人士為詐欺犯行之實現，為幫
    助他人實行犯罪行為之幫助犯。是核被告所為，係犯刑法第
    三百三十九條第一項及同法第三十條第一項之幫助詐欺取財
    罪。又詐欺集團成員於九十八年三月二十二日下午向被害人
    乙○○、甲○○施用詐術後，渠等分別信以為真，而經乙○○於同日下午三時五十三分、甲○○於同日下午四時十一分
    ，分別匯款至被告上開新塭郵局帳戶內，則該匯入之款項已
    在詐欺集團成員之支配掌控中，該詐欺取財行為即均已既遂
    ，縱嗣後因被害人乙○○匯款後發覺有異而報警、甲○○匯
    款後發覺有異查證郵局人員後報警，因而凍結被告上開郵局
    帳戶，此為嗣後追回之問題，尚不影響詐欺既遂之認定（如
    竊得物品後旋遭發覺而追回失竊物），聲請簡易判決處刑意
    旨認係未遂，尚有誤會，惟其聲請簡易判決所引用之法條同
    一，無庸變更，附此敘明。再被告幫助他人犯罪，應依刑法
    第三十條第二項規定減輕其刑。被告以一幫助行為，幫助他
    人先後對被害人乙○○、甲○○詐欺取財，係以一幫助行為
    ，侵害被害人乙○○、甲○○之財產法益，為想像競合犯，
    應依刑法第五十五條規定從一重之幫助詐欺取財罪論處（臺
    灣高等法院暨所屬法院九十六年法律座談會研討結果參照）
    。
四、原審基此認被告罪證明確，援引刑事訴訟法第四百四十九條
    第一項前段、第四百五十四條第二項，刑法第三百三十九條
    第一項、第三十條、第五十五條、第四十一條第一項前段，
    刑法施行法第一條之一第一項、第二項（原審誤載為第二條
    ）前段，逕以簡易判決處刑，本院經核原判決關於被告上開
    犯行認事用法，並無不合，且原審審酌被告之犯行阻礙警方
    查緝，助長詐欺之犯罪風氣，嚴重危害社會治安，被害人匯
    入之款項、款項已遭凍結之損害情形，以及被告國中畢業之
    智識程度，本身未實際參與詐欺取財之犯行，責難性較小及
    其家境勉持等一切情狀，量處有期徒刑三月，以新臺幣一千
    元折算一日之易科罰金標準，量刑亦稱允當。被告上訴意旨
    ，仍執陳詞，否認犯罪，並指摘原判決不當，為無理由，應
    予駁回。
據上論斷，應依刑事訴訟法第四百五十五條之一第一項、第三項
、第三百六十八條，判決如主文。
本案經檢察官王振名到庭執行職務。
中    華    民    國    99    年    2     月    25    日
                  刑事第一庭  審判長法  官  許進國
                                    法  官  張道周
                                    法  官  黃琴媛
以上正本證明與原本無異。
本件不得上訴。
中    華    民    國    99    年    2     月    25    日
                                    書記官  洪敏芳

司法院資訊處製作；財團法人民間司法改革基金會備份。
